【裁判字號】    95,訴,79
【裁判日期】    950711
【裁判案由】    有關土地事務
【裁判全文】
高雄高等行政法院判決
                                  九十五年度訴字第七九號
                        民國九.
原      告  甲○○
被      告  屏東縣屏東地政事務所
代  表  人  乙○○主任
訴訟代理人  丙○○
上列當事人間因有關土地事務事件，原告不服屏東縣政府中華民
國九十五年一月二十日九十四年屏府訴字第五十一號訴願決定，
提起行政訴訟。本院判決如下：
    主  文
原告之訴駁回。
訴訟費用由原告負擔。
    事  實
甲、事實概要：
    緣同案被告屏東縣屏東市公所（下稱屏東市公所，本院另以
    裁定駁回）為清查轄內公共設施保留地有關協議價購已逾十
    五年之案件時，發現原告所有座落屏東縣屏東市○○段五０
    、六０地號等二筆土地，已於民國（下同）五十三年間完成
    協議價購在案，惟尚未辦理同案被告屏東巿公所之產權移轉
    登記，乃依據內政部九十三年十月六日內授中辦地字第０九
    三０七二五八五一號函示規定，以九十四年六月二十三日屏
    市工字第０九四００二一一八一號函請向被告屏東縣屏東地
    政事務所（下稱屏東地政事務所）辦理註記「屏東市公所有
    土地使用權，現作道路使用」，並以九十四年八月三十一日
    屏市工字第０九四００三０六八七號函知原告，原告於九十
    四年十月十七日向被告屏東地政事務所申請塗銷系爭註記，
    經被告屏東地政事務所以九十四年十月二十七日屏所地一字
    第０九四００一三一四三號函復原告逕洽同案被告屏東市公
    所辦理，原告不服被告屏東地政事務所九十四年十月二十七
    日屏所地一字第０九四００一三一四三號函，提起訴願，經
    遭決定駁回，遂提起本件行政訴訟。
乙、兩造之聲明：
一、原告聲明求為判決：
（一）訴願決定及原處分均撤銷。
（二）訴訟費用由被告負擔。
二、被告聲明求為判決：
（一）原告之訴駁回。
（二）訴訟費用由原告負擔。
丙、兩造之爭點：
壹、原告主張之理由：
一、按原告之起訴，以及追加新訴，雖為撤銷訴訟，但究其實質
    原因則在確認有無「協議價購」法律關係存在，倘經審理結
    果，並無此項法律關係存在，則同案被告屏東市公所、被告
    屏東地政事務所所為之行政處分即失所附麗，自應予撤銷。
    換言之，上開確認有無「協議價購」法律關係存在乙項訴訟
    標的，對於同案被告屏東市公所、被告屏東地政事務所即有
    合一確定之必要，故原告追加被告屏東地政事務所為當事人
    ，於法即無不合，應予准許。更何況，被告屏東地政事務所
    所為註記處分，乃係受託於同案被告屏東市公所而辦理上開
    註記處分，原告追加被告屏東地政事務所為當事人，如亦經
    鈞院認為適當者，依行政訴訟法第一百十一條第一項但書規
    定，亦屬合法。
二、同案被告屏東市公所九十四年八月三十一日屏市工字第０九
    四００三０六八三號函，就原告所有座落屏東市○○段五０
    、六０地號土地，片面向被告屏東地政事務所辦理「屏東市
    公所有土地使用權，現作道路使用」之註記，然查原告所有
    之上開二地號土地，本係公共設施保留地，故依法於徵收前
    之移轉不課徵土地增值稅，政府並應依法徵收（見土地稅法
    第三十九條之二，都市計畫法第四十八條、第四十九條之規
    定），茲因同案被告屏東市公所竟張冠李戴違法將上開土地
    認為已於五十三年協議價購，而為上開之註記，即將原屬未
    經協議價購之公共設施保留地，違法認定並將土地屬性予以
    片面為「業經協議價購之土地（即非公共設施保留地）」，
    該違法之註記行政處分明顯侵害原告權利。
三、訴願決定謂「有關土地權利之登記處分如有不服，自應向轄
    內之地政事務所申請塗銷登記．．．」惟原告於接獲同案被
    告屏東市公所九十四年八月三十一日屏市工字第０九四００
    三０六八七號函後，同時業已向被告屏東地政事務所表明不
    服，該所竟稱：係同案被告屏東市公所「囑託辦理」、「請
    逕向該所（即同案被告屏東市公所）洽辦」，足徵原決定之
    明顯違法。
四、系爭土地於五十三年間確未有協議價購之情事，此觀以下事
    實自明：
（一）所謂「協議價購」係八十九年二月二日土地徵收條例公布
      施行之後，始有此一制度（見該條例第十一條以下）。五
      十三年有效施行之土地法（四十四年三月十九日公布施行
      ），有關政府取得私有土地之方式，僅有徵收、區段徵收
      、保留徵收等三種態樣，根本無所謂「協議價購」。同案
      被告屏東市公所謂五十三年間即已協議價購上開土地，明
      顯與法律不合。
（二）依五十三年六月一日同案被告屏東市公所就本件土地所召
      開之「廣東路路基延長開闢，基地及地上物補償會議」會
      議紀錄七、討論事項之主席補充說明欄載明「本所邇來開
      闢道路（如權北里轄內、民和一路、民利路等）所需基地
      均由各業主無償提供，甚至發動民工協助開闢工作有案，
      惟本所鑒於郊區農家薄稀收入，曾在開闢廣東路工程有關
      路基用地補償每坪地新台幣（下同）二十元，各業主為顧
      及本地區繁榮，均犧牲接受補償，故本段工程用地仍照前
      單價每坪二十元補償，務希各業主樂意承納」由上開紀錄
      可知，於五十三年之社會時空背景下，政府強行開闢道路
      卻分文不付予地主，或者對於郊區微薄收入之農家，僅象
      徵性地補償每坪土地二十元。故會議紀錄中所謂之每坪二
      十元，係指地主因此不能使用土地之補償，兩造間明顯並
      無協議價購的法律關係存在，該補償款至多僅是損害賠償
      之性質，而非徵收土地之補償費。
（三）退萬步言，縱使兩造間真有協議價購關係存在，依土地登
      記規則第二十六條之規定「土地登記除本規則另有規定外
      ，應由權利人及義務人會同申請之。」是可知，同案被告
      屏東巿公所如主張兩造間有協議價購關係存在，此顯為私
      法上之買賣關係，依上開登記規則之規定，亦應由兩造會
      同向地政機關辦理，如原告不配合，同案被告屏東市公所
      則應以訴主張其權利。是同案被告屏東市公所既無法律之
      依據，又未由原告會同，逕自於原告所有之土地謄本上加
      註「屏東市公所有土地使用權，現作道路使用」明顯違法
      。
五、依同案被告屏東市公所提出之「承諾書」「印領清冊」所載
    之文義，鄧萬和領取者為「使用基地補償費」，並非「徵收
    或協議價購之買賣價金」；又同案被告屏東市公所所提出之
    「屏東都市○○道路使用土地應調整變更地目等則資料表」
    係供「調整變更地目等則」之用，並非同案被告屏東市公所
    所稱之「待移轉清冊」。再者，屏東縣政府六十年五月二十
    七日屏府地權字第四一二一一號令所載之文義，就同案被告
    屏東市公所部分，係「該市○○○○路奉准徵收民有地辦理
    所有權移轉登記情形．．．」，與系爭土地所涉之「廣東路
    延長開闢工程」明顯有別；另同案被告屏東市公所六十年六
    月四日屏市建字第一三二四九號函復屏東縣政府呈稿、六十
    年間原承辦便簽，並無土地地號之記載，故無法作為有利於
    同案被告屏東巿公所之證據。按「當事人主張事實須負舉證
    責任，倘所提出之證據不足為其主張事實之證明，自不能認
    其主張為真實。」最高行政法院三十一年判字第五三號著有
    判例。同案被告屏東巿公所就其所提出之上述證據，既不足
    為其主張「協議價購」事實之證明，自不能認其主張為真實
    。故同案被告屏東市公所基此所為之違法加註處分（即屏東
    市公所有土地使用權，現作道路使用），自不能認為合法，
    應予撤銷之。
六、再者，縱謂同案被告屏東市公所與前手鄧萬和間存在「協議
    價購」法律關係，惟充其量，僅生買賣之債權關係，但同案
    被告屏東市公所既未為該土地所有權移轉之登記，則參照最
    高法院四十四年度台上字第一六八三號裁判揭明：「不動產
    物權依法律行為而取得設定喪失及變更者，非經登記不生效
    力，為民法第七百五十八條所明定。本件案外人某甲及被上
    訴人輾轉就訟爭土地及房屋所為之買賣，均未經登記，該買
    賣行為自尚未發生取得所有權之效力，亦僅於各該買賣當事
    人間發生一種債權關係，尚不得據以對於第三人主張所有權
    ，甚為明顯」意旨，同案被告屏東市公所以其與前手鄧萬和
    「協議價購」為由，對於第三人即原告主張有土地使用權云
    云，顯無理由。且同案被告屏東市公所進而使被告屏東地政
    事務所違法註記「屏東市公所有土地使用權，現作道路使用
    」，更屬不合法，自應予撤銷。
七、另同案被告屏東市公所使被告屏東地政事務所違法註記「屏
    東市公所有土地使用權，現作道路使用」，對原告所有權能
    （即管理、使用、收益）而言，乃係就使用權之限制，核屬
    權利侵害，自應許原告提起行政救濟。
八、綜上論結，被告屏東地政事務所為上開違法處分，明顯違法
    ，並侵害原告權益，自應撤銷原處分，訴願機關未予糾正，
    遽予駁回訴願，尤屬不當，均應撤銷之。
貳、被告答辯之理由：
一、按「土地登記之內容．．．，由中央地政機關定之。」「主
    登記之次序，應依登記之先後。附記登記之次序，應依主登
    記之次序。但附記登記各依其先後。」「本規則所需登記書
    表簿冊圖狀格式及其填載須知，由中央地政機關定之。」分
    別為土地法第三十七條第二項、土地登記規則第八條第二項
    、第一百五十六條規定。又依內政部訂頒「登記原因標準用
    語」規定「註記」登記，係含「其他一般行政法令規定事項
    ，本項登記於人工登記簿時無須另登載，得直接註記於登記
    簿備考欄或其他登記事項欄。」是登記原因「註記」係為配
    合地籍資料電子處理收件登錄處理所訂，本質參照人工處理
    之直接註記作法，仍未脫土地登記規則第八條依附於土地登
    記規則各節主登記之附記登記定位，「註記」登記事項應如
    何填載，本即應依土地登記規則第一百五十六條，由中央地
    政機關訂之。準此，本件依據同案被告屏東市公所九十四年
    六月二十三日屏市工字第０九四００二一一八一號函檢送該
    所清查政府價購已逾十五年尚未完成產權移轉登記土地（廣
    東路延長道路協議價購）清冊，囑託被告屏東地政事務所依
    據內政部九十三年十月六日內授中辦地字第０九三０七二五
    八五一號函辦理「屏東縣屏東市公所有土地使用權，現作道
    路使用」註記，登記程序應無不法。
二、原告主張註記「屏東市公所有土地使用權，現作道路使用」
    ，對原告所有權能（即管理、使用、收益）而言，乃係就使
    用權之限制，核屬權利侵害乙節，是本件註記並非限制所有
    權人依民法第七百六十五條規定使用、收益及處分，僅係以
    登記公示效果提醒不知情大眾渠等土地用途實際狀況，並未
    對外直接發生法律效果，應非行政處分，而應屬行政之事實
    行為（臺中高等行政法院九十年度訴字第一二二五號判決參
    照）。另法務部九十四年八月八日法律決字第０九四００二
    五０一九號函略「．．．至於現土地所有權人已非價購時之
    當事人，其取得權利時地籍資料原無相關註記，如配合內政
    部函示予以註記，有否損及善意之現土地所有權人權益乙節
    ，該土地所有權人如認註記文字有損及其權益且足資證明時
    ，自得依相關法律關係之規定，向原所有權人請求損害賠償
    。」釋示有案。
    理  由
壹、程序部分：
一、按「訴狀送達後，原告不得將原訴變更或追加他訴。但經被
    告同意，或行政法院認為適當者，不在此限。被告於訴之變
    更或追加無異議，而為本案之言詞辯論者，視為同意變更或
    追加。」行政訴訟法第一百十一條第一項、第二項定有明文
    。查本件起訴狀送達後，原告於九十五年二月十日之行政訴
    訟追加起訴狀追加被告屏東地政事務所為被告，並請求撤銷
    被告屏東地政事務所九十四年十月二十七日屏所地一字第０
    九四００一三一四三號函及屏東縣政府九十五年一月二十日
    九十四年屏府訴字第五十一號訴願決定，而被告對原告訴之
    追加無異議，而為本案之言詞辯論，視為同意追加，則原告
    上開追加之訴訟，於法並無不合。
二、次按「行政機關行使公權力，就特定具體之公法事件所為對
    外發生法律上效果之單方行政行為，皆屬行政處分，不因其
    用語、形式及是否有後續行為或記載不得聲明不服之文字而
    有異」司法院釋字第四二三號解釋闡釋在案。查本件原告所
    有座落屏東縣屏東市○○段五０、六０地號等二筆土地，經
    被告屏東地政事務所辦理註記「屏東市公所有土地使用權，
    現作道路使用」，原告向被告屏東地政事務所申請塗銷系爭
    註記，案經被告屏東地政事務所以九十四年十月二十七日屏
    所地一字第０九四００一三一四三號函復略以：「經查台端
    所有首揭土地係依據屏東市公所九十四年六月二十三日屏市
    工字第０九四００二一一八一號函檢送該所清查政府價購已
    逾十五年尚未完成產權移轉登記土地（廣東路延長道路協議
    價購）清冊，囑託本所依據內政部九十三年十月六日內授中
    辦地字第０九三０七二五八五一號函辦理『屏東市公所有土
    地使用權，現作道路使用』註記，台端陳請塗銷上開註記乙
    節，請逕向該所洽辦。」等語，固未直接否准原告之請求，
    惟有關土地權利之登記處分，係屬於地政登記機關之權責，
    故本件辦理系爭註記登記之行政處分機關，實係地政登記機
    關即被告屏東地政事務所，而被告屏東地政事務所請原告逕
    向同案被告屏東市公所辦理，即有否准原告之請求之意思，
    應屬行政處分，是原告循序提起本件撤銷訴訟，尚無不合，
    合先敘明。
貳、實體部分：
一、按「土地登記，謂土地及建築改良物之所有權與他項權利之
    登記。土地登記之內容、程序、規費、資料提供、應附文件
    及異議處理等事項之規則，由中央地政機關定之。」土地法
    第三十七條定有明文。又「有關政府價購已逾十五年尚未完
    成產權移轉登記土地註記事宜，請查照並轉知所轄地政事務
    所依說明三辦理，其說明如下『案經本部研議結果，參照最
    高法院六十九年台上字第一六六五號判例，債權人基於債之
    關係而占有標的物時，具有正當權源，並不因債權人之土地
    所有權移轉登記請求權罹於消滅時效而成為無權占有。是買
    受人（地方政府）基於買賣關係而占有買賣標的物時，對出
    賣人而言，其有占有之權源，惟尚無法禁止土地所有權人申
    辦產權移轉登記，故為使嗣後之承買人知悉出賣人與第三人
    （地方政府）尚有債權、債務關係，故請貴府轉知所轄地政
    事務所將各政府造冊送請所轄地政機關協助管制購置逾十五
    年未完成產權移轉登記之土地於土地登記簿所有權部其他登
    記事項欄以代碼「００」註記「００市、縣政府（或機關）
    有土地使用權，現作００使用」，以公示第三人，另上開註
    記於糾紛未決前，產權如有移轉時應併同轉載於新權利人』
    」業經內政部九十三年十月六日內授中辦地字第０九三０七
    二五八五一號函釋在案。
二、本件同案被告屏東市公所為清查轄內公共設施保留地有關協
    議價購已逾十五年之案件時，發現原告所有座落屏東縣屏東
    市○○段五０、六０地號等二筆土地，已於五十三年間完成
    協議價購在案，惟尚未辦理產權移轉登記，乃依據內政部九
    十三年十月六日內授中辦地字第０九三０七二五八五一號函
    示規定，以九十四年六月二十三日屏市工字第０九四００二
    一一八一號函請向被告屏東地政事務所辦理註記「屏東市公
    所有土地使用權，現作道路使用」，並以九十四年八月三十
    一日屏市工字第０九四００三０六八七號函知原告，原告於
    九十四年十月十七日向被告屏東地政事務所申請塗銷系爭註
    記，經被告屏東地政事務所以九十四年十月二十七日屏所地
    一字第０九四００一三一四三號函復原告逕洽同案被告屏東
    市公所辦理等情，業經兩造分別陳明在卷，並有同案被告屏
    東市公所九十四年八月三十一日屏市工字第０九四００三０
    六八七號函、土地登記謄本及被告屏東地政事務所九十四年
    十月二十七日屏所地一字第０九四００一三一四三號函等影
    本附於本院卷可稽，洵堪認定。
三、原告雖主張：所謂協議價購制度，係在八十九年二月二日土
    地徵收條例公布施行之後，始有此一制度，在此之前，根本
    無所謂協議價購；又依同案被告屏東市公所就本件土地所召
    開之廣東路路基延長開闢，基地及地上物補償會議之會議紀
    錄，同案被告屏東市公所於五十三年間給付原所有權人鄧萬
    和者，係指地主因此不能使用土地之補償，並非協議價購之
    買賣價金，同案被告屏東巿公所將其解釋為協議價購，與事
    實不符，並有張冠李戴之明顯違法情形；再者，同案被告屏
    東市公所如主張兩造間有協議價購關係存在，此顯為私法上
    之買賣關係，依土地登記規則第二十六條之規定，亦應由兩
    造會同向地政機關辦理；況且，縱謂同案被告屏東市公所與
    前手鄧萬和間存在協議價購法律關係，惟充其量，僅生買賣
    之債權關係，但同案被告屏東巿公所既未為該土地所有權移
    轉之登記，則同案被告屏東市公所以其與前手鄧萬和「協議
    價購」為由，對於第三人即原告主張有土地使用權，顯無理
    由，同案被告屏東市公所進而使被告屏東地政事務所違法註
    記，更屬不合法云云，資為爭議。
四、按「本規則所需登記書表簿冊圖狀格式及其填載須知，由中
    央地政機關定之。」為土地登記規則第一百五十六條所規定
    。又內政部於七十五年一月二十九日以內政部台（七五）內
    地字第三六八六三三號函頒「登記原因標準用語」關於「註
    記」部分，係指在標示部所有權部或他項權利部其他登記欄
    內註記資料之登記，包含：1.公告徵收。2.編為建築用地之
    出租耕地。．．．13.其他一般行政法令規定事項，本項登記
    原因於人工登記簿時無須另登載，得直接註記於登記簿備考
    欄或其他登記事項欄。本件被告屏東地政事務所係依據內政
    部九十三年十月六日內授中辨地字第０九三０七二五八五一
    號函示規定辦理系爭註記，而該函示屬於中央地政主管機關
    新頒之「其他一般行政法令規定事項」之部分，依規定得直
    接登記於登記簿備考欄或其他登記事項欄上。
五、經查，本件原告於九十三年四月九日向同案被告屏東市公所
    申請核發座落屏東縣屏東市○○段五０、六０地號等二筆土
    地之都市計畫土地使用分區（公共設施保留地）證明書，經
    審查發現，上開土地前經同案被告屏東市公所於五十三年間
    向原所有權人鄧萬和完成協議價購在案，嗣經原告於九十三
    年五月三十一日買賣取得系爭土地之所有權，並向同案被告
    屏東市公所申請系爭證明，俾利其標售系爭公共設施保留地
    ；旋經同案被告屏東市公所依內政部九十三年五月十七日台
    內營字第０九三００八四一五七二號函示規定，以九十四年
    六月七日屏東市屏建字第０九四００一八九三二號及九十四
    年六月七日屏東市屏建字第０九四００一八九三三號函發證
    明併加註：「本案土地為本市○○路用地本所已於民國五十
    三年間協議收購故非屬公共設施保留地」等語，原告不服，
    循序提起訴願、行政訴訟，案經本院九十四年度訴字第九五
    七號判決駁回原告之訴在案等情，業經本院依職權調閱九十
    四年度訴字第九五七號行政訴訟卷宗查明屬實，堪予認定。
六、次查，同案被告屏東市公所依據地方政府徵收或購置已逾十
    五年未完成產權移轉登記之土地清理計畫辦理清理，於九十
    四年初完成清查協議價購已逾十五年案件，因發現系爭土地
    ，業經同案被告屏東市公所於五十三年向原土地所有權人鄧
    萬和協議價購在案，且據五十三年間廣東路補償清冊所載，
    原土地所有權人鄧萬和已用印領取補償金等情，此有鄧萬和
    印領補償之清冊影本附於本院卷可稽；另觀同時期同路段所
    有權人陳蔡月英於六十九年因地籍重測面積增加補辦徵收乙
    案，其補辦徵收土地補償清冊內亦載明五十三年廣東路領取
    之補償金為收購補償，且該清冊內載五十三年收購之三筆土
    地面積與五十三年廣東路補償清冊相符等情，此有廣東路路
    基延長開闢程暨地上物補償會議開會通知、會議紀錄、鄧萬
    和出具之承諾書、屏東市○○路延長開闢工程基地使用私有
    土地補償印領清冊、補償領取通知函及屏東市○○路道路用
    地徵收土地地價補償清冊等影本附屏東縣政府九十四年屏府
    訴字第四十六號訴願卷可憑。足見同案被告屏東巿公所就系
    爭土地確於五十三年間已完成協議價購。原告主張：同案被
    告屏東巿公所於五十三年間給付原所有權人鄧萬和者係地主
    因此不能使用土地之損失補償，並非協議價購之買賣價金云
    云，尚不足採。
七、又「政府機關協議收購土地，地政機關仍應依本部台六七內
    地字第七六七九二三號函規定，不再以主辦單位立場主持協
    調議價會議及決定價格。惟如需地政關函邀參加協調會議時
    ，則應派員出席，並提供有關地籍、地價等資料及說明有關
    地政法令規定，作為協議參考。」為內政部六十七年六月七
    日台（六七）內地字第七九四０一九號函釋有案。按土地徵
    收乃國家基於公共利益上之需要，依法定程序，以強制手段
    取得人民之財產權，惟並非國家取得土地所有權之唯一方法
    ，而是一種最後不得已之手段，故與所有權人協議價購亦是
    取得私有土地之方法；而有關政府機關協議收購土地，於六
    十七年以前就已引用，並非土地徵收條例於八十九年實施後
    始有之制度等情，此有上述內政部六十七年六月七日台（六
    七）內地字第七九四０一九號函附卷可憑。故原告主張：協
    議價購制度，係在八十九年二月二日土地徵收條例公布施行
    之後始有之制度，在此之前，根本無所謂協議價購云云，亦
    有誤會，委無可採。
八、末按民法第三百四十五條規定：「稱買賣者，謂當事人約定
    一方移轉財產權於他方，他方支付價金之契約。當事人就標
    的物及其價金互相同意時，買賣契約即為成立」，復按最高
    法院八十五年台上字第三八九號判例略以：「按消滅時效完
    成，僅債務人取得拒絕履行之抗辯權，得執以拒絕給付而已
    ，其原有之法律關係並不因而消滅。在土地買賣之情形，倘
    出賣人已交付土地與買受人，雖買受人之所有權移轉登記請
    求權之消滅時效已完成，惟其占有土地既係出賣人本於買賣
    之法律關係所交付，即具有正當權源，原出賣人自不得認係
    無權占有而請求返還」。是以，經政府協議價購之土地，雖
    尚未辦理產權移轉登記，其買賣法律關係仍存在，政府仍有
    合法土地使用權。且法務部九十四年八月八日法律決字第０
    九四００二五０一九號亦函示「本件政府或機關價購（買賣
    法律關係）私人所有土地已逾十五年而未完成所有權移轉登
    記，於當事人間債權債務關係未履行完畢前，當事人（政府
    或機關）之一方占有使用上開土地者，係屬有權占有，不因
    土地所有權移轉登記請求權罹於消滅時效而成為無權占有（
    參照最高法院六十九年台上字第一六六五號判例），如進一
    步為交易安全之考量，得將買賣關係之請求權預作登記（債
    權物權化）或僅作權利之註記，以生公示原則之效果或第三
    人知悉要件之證明。準此，本件之註記文字如未影響第三人
    取得土地權利者，應仍得為之。至於現土地所有權人已非價
    購時之當事人，其取得權利時地籍資料原無相關註記，如配
    合內政部函示予以註記，有否損及善意之現土地所有權人權
    益乙節，該土地所有權人如認註記文字有損及其權益且足資
    證明時，自得依相關法律關係之規定，向原所有權人請求損
    害賠償」。是本件系爭土地既已為協議價購，則被告屏東地
    政事務所受託同案被告屏東市公所依據前揭內政部九十三年
    十月六日內授中辦地字第０九三０七二五八五一號函示規定
    ，辦理註記「屏東市公所有土地使用權，現作道路使用」公
    示於第三人，自屬有據。原告主張：縱謂同案被告屏東巿公
    所與前手鄧萬和間存在協議價購法律關係，充其量僅生買賣
    之債權關係，應由兩造會同向地政機關辦理登記，又同案被
    告屏東市公所既未為該土地所有權移轉之登記，則同案被告
    屏東市公所以其與前手鄧萬和協議價購為由，對於第三人即
    原告主張有土地使用權，顯無理由，同案被告屏東市公所進
    而使被告屏東地政事務所違法註記，更屬不合法云云，仍無
    足採。
九、綜上所述，原告之主張，均不足採。同案被告屏東市公所就
    原告所有之系爭土地既已完成協議價購，則被告屏東地政事
    務所受託同案被告屏東市公所依據前揭內政部九十三年十月
    六日內授中辦地字第０九三０七二五八五一號函示規定，就
    原告所有系爭土地辦理註記「屏東市公所有土地使用權，現
    作道路使用」，核屬有據，被告屏東地政事務所否准原告塗
    銷系爭註記之申請，並無違誤。訴願決定予以維持，亦無不
    合；原告提起本件訴訟，求為撤銷，為無理由，應予駁回。
    又本件事證已臻明確，兩造其餘攻擊防禦方法，均核與本件
    判決結果不生影響，爰不一一論述，附此敘明。
據上論結，本件原告之訴為無理由，爰依行政訴訟法第一百九十
五條第一項後段、第九十八條第三項前段，判決如主文。
中    華    民    國  九十五  年    七    月   十一   日
                  第一庭審判長法  官  蘇秋津
                              法  官  林勇奮
                              法  官  許麗華
以上正本係照原本作成。
如不服本判決，應於判決送達後二十日內向本院提出上訴書狀，
其未表明上訴理由者，應於提起上訴後二十日內向本院提出上訴
理由書（須按對造人數附繕本）；如於本判決宣示或公告後送達
前提起上訴者，應於判決送達後二十日內補提上訴理由書（須附
繕本）。未表明上訴理由者，逕以裁定駁回。
提起上訴應預繳送達用雙掛號郵票七份（每份三十四元）。
中    華    民    國  九十五  年    七    月   十一   日
                              書記官  藍亮仁


司法院資訊處製作；財團法人民間司法改革基金會備份。
